ACORDAO-COMPLETO-2537827

ACÓRDÃO 6578/2022 ATA 34/2022 - PRIMEIRA CÂMARA

VISTOS, relatados e discutidos estes autos de aposentadoria concedida pelo Departamento de Centralização de Serviços de Inativos e Pensionistas do Ministério da Economia (ME) .
ACORDAM os ministros do Tribunal de Contas da União, reunidos em sessão da 1ª Câmara, diante das razões expostas pelo relator, em:
9.1. considerar tacitamente registrado, em 9/11/2021, o ato de Eliane Coutinho Pantoja (2290/2021, peça 3) ;
9.2. encaminhar os autos à Secretaria de Fiscalização de Integridade de Atos e Pagamentos de Pessoal e de Benefícios Sociais para diligenciar a unidade jurisdicionada, no sentido de obter o mapa de exercício de funções exercidas pela ex-servidora que deram suporte à incorporação da parcela de "quintos" e, após recebida a resposta, se for o caso, adotar os procedimentos necessários com vistas à revisão de ofício da presente decisão, nos termos do subitem 9.2.1 do Acórdão 122/2021-TCU-Plenário, bem como posterior encaminhamento à Secretaria das Sessões, de acordo com a orientação aprovada pelo Plenário em 16/8/2006, em face de questão de ordem suscitada pelo então Presidente, Ministro Adylson Motta, para fins de sorteio de novo relator.

Atos de Aposentadoria.

Primeira Câmara

Departamento de Centralização de Serviços de Inativos e Pensionistas.

3. Interessada: Eliane Coutinho Pantoja (XXX.265.402-XX).

13.1. Ministro presente: Walton Alencar Rodrigues (Presidente).
13.2. Ministros-Substitutos convocados: Augusto Sherman Cavalcanti e Marcos Bemquerer Costa.
13.3. Ministro-Substituto presente: Weder de Oliveira (Relator).

WEDER DE OLIVEIRA

Em exame, ato de concessão inicial de aposentadoria à Sra. Eliane Coutinho Pantoja, emitido pelo Departamento de Centralização de Serviços de Inativos e Pensionistas do Ministério da Economia (ME) .
Reproduzo, com ajustes de forma, instrução elaborada pelo auditor da Secretaria de Fiscalização de Integridade de Atos e Pagamentos de Pessoal e de Benefícios Sociais (Sefip) , o qual contou com a anuência do diretor da unidade (peças 5 e 6) :
" (...) EXAME TÉCNICO  
Procedimentos aplicados
3.	Os procedimentos para exame, apreciação e registro de atos de pessoal encontram-se estabelecidos na Instrução Normativa TCU 78/2018 e na Resolução TCU 206/2007. Essas normas dispõem que os atos de pessoal disponibilizados por meio do e-Pessoal devem ser submetidos previamente a críticas automatizadas, com base em parâmetros predefinidos.
4.	As críticas das informações cadastradas na etapa de coleta do ato foram elaboradas e validadas levando-se em conta as peculiaridades de cada ato. Os itens verificados nessa etapa são inerentes a dados cadastrais, fundamentos legais, mapa de tempo, ficha financeira, assim como eventuais ocorrências de acumulação. Trata-se de verificações abrangentes, minuciosas e precisas e sem a necessidade de ação humana e, portanto, menos suscetível a falhas. As críticas aplicadas estão discriminadas no sistema, no Menu e-Pessoal, opção "Crítica", que podem ser acessadas mediante concessão de perfil específico a servidores do TCU responsáveis pela análise.
5.	Além das críticas automatizadas, há verificação humana adicional no caso de haver alertas do sistema ou informações não formatadas, como esclarecimentos do gestor ou do controle interno.  
6.	As críticas também consideram os registros do Sistema Integrado de Administração de Recursos Humanos (Siape) . O Siape disponibiliza informações atualizadas sobre as parcelas que integram os proventos, diferentemente, portanto, do e-Pessoal, que informa as parcelas no momento do registro do ato. 
7.	Essa confrontação com o Siape fornece uma visão atual e verdadeira da situação, o que permite descaracterizar irregularidades e inconsistências que, embora constantes do e-Pessoal, já foram corrigidas.
8.	As verificações detectadas no ato encontram-se discriminadas na aba de pendências do ato no sistema e-Pessoal, bem como no espelho do ato contemplado por esta instrução.
Exame das Constatações
9.	Ato: 2290/2021 - Inicial - Interessado: ELIANE COUTINHO PANTOJA - CPF: XXX.265.402-XX
9.1.	Parecer do Controle Interno: considerar o ato Legal.
9.2.	Constatações e análises: 
9.2.1.	Houve o registro de pelo menos uma rubrica com 'Denominação para análise pelo TCU = Decisão judicial (16171 - DECISAO JUDICIAL TRANS JUG APO (Decisão judicial - Outros) - R$ 1.690,78) .
a.	Justificativa do Gestor de Pessoal: Não há. Verificação efetuada no âmbito do TCU.
b.	Análise do Controle Interno:  Não há. Verificação efetuada no âmbito do TCU.
c.	Análise da Equipe Técnica: Ilegal
É ilegal a concessão da vantagem de quintos em razão do exercício de funções comissionadas após o advento da Lei 9.624/1998.
Nesse caso, como a incorporação de quintos entre o período de 8/4/1998 a 4/9/2001 está amparada por decisão judicial transitada em julgado, não haverá determinação para absorção da rubrica, consoante decidido pelo STF no âmbito do RE 638.115/CE.
9.2.2.	Ato e-Pessoal em substituição a ato Sisac devolvido de acordo com comunicado da presidência do TCU. Data de encaminhamento do ato Sisac ao TCU: 10/11/2016
a.	Justificativa do Gestor de Pessoal: Não há. Verificação efetuada no âmbito do TCU.
b.	Análise do Controle Interno:  Não há. Verificação efetuada no âmbito do TCU.
c.	Análise da Equipe Técnica: Legal
Ato em substituição a ato SISAC devolvido com entrada original no TCU na data de 10/11/2016.
9.3.	O quadro resumo de ocorrências e, quando for o caso, o detalhamento da norma legal e da jurisprudência para as inconsistências acima elencadas encontra-se no anexo II dessa instrução. 
9.4.	Encaminhamento do ato: 
9.4.1.	Considerar ILEGAL e recusar registro do ato de Aposentadoria de ELIANE COUTINHO PANTOJA do quadro de pessoal do órgão/entidade Departamento de Centralização de Serviços de Inativos e Pensionistas, com base nos arts. 71, inciso III, da Constituição Federal, 1º, inciso V, e 39, inciso II, da Lei 8.443/1992 e 260, § 1º, do Regimento Interno. 
9.4.2.	Com fulcro no art. 262, caput, do Regimento Interno deste Tribunal, determinar ao órgão/entidade Departamento de Centralização de Serviços de Inativos e Pensionistas que: 
a.	dispense a devolução dos valores indevidamente recebidos de boa-fé até a data da ciência do órgão/entidade Departamento de Centralização de Serviços de Inativos e Pensionistas, do acórdão que vier a ser proferido, com base no Enunciado 106 da Súmula da Jurisprudência do TCU.
b.	informe o teor do acórdão que vier a ser prolatado, encaminhando ao TCU, no prazo de trinta dias, comprovante da data de ciência pela interessada, nos termos do art. 4º, § 3º, da Resolução TCU 170/2004.
CONCLUSÃO
10.	A abrangência e a profundidade das verificações levadas a efeito fundamentam convicção de que o ato 2290/2021 pode ser apreciado pela ilegalidade, em razão das irregularidades apontadas no item Exame das Constatações desta instrução, que representam afronta à legislação e à jurisprudência de referência
PROPOSTA DE ENCAMINHAMENTO
11.	Ante o exposto, com fundamento no art. 71, inciso III, da Constituição Federal, no art. 1º, inciso V, e art. 39, incisos I e II, da Lei 8.443/1992, no art. 260 do Regimento Interno do Tribunal de Contas da União, propõe-se: 
11.1.	Considerar ILEGAL e recusar registro do ato inicial de Aposentadoria de ELIANE COUTINHO PANTOJA do quadro de pessoal do órgão/entidade Departamento de Centralização de Serviços de Inativos e Pensionistas, com base nos arts. 71, inciso III, da Constituição Federal, 1º, inciso V, e 39, inciso II, da Lei 8.443/1992 e 260, § 1º, do Regimento Interno.
11.2.	Com fulcro no art. 262, caput, do Regimento Interno deste Tribunal, determinar ao órgão/entidade Departamento de Centralização de Serviços de Inativos e Pensionistas que: 
11.2.1.	dispense a devolução dos valores indevidamente recebidos de boa-fé até a data da ciência do órgão/entidade Departamento de Centralização de Serviços de Inativos e Pensionistas, do acórdão que vier a ser proferido, com base no Enunciado 106 da Súmula da Jurisprudência do TCU.
11.2.2.	informe o teor do acórdão que vier a ser prolatado, encaminhando ao TCU, no prazo de trinta dias, comprovante da data de ciência pela interessada, nos termos do art. 4º, § 3º, da Resolução TCU 170/2004."
O Ministério Público junto a este Tribunal (MP/TCU) , representado pelo procurador Rodrigo Medeiros de Lima, se manifesta nos seguintes termos (peça 7) :
"3.	O ato não informa o mapa de exercício de funções da interessada (peça 3, p. 4) . Mas foi anexado ao ato cópia da decisão judicial transitada em julgado proferida nos autos do processo 2006.42.00.901943-6, que tramitou na 3ª Vara Federal da Seção Judiciária de Roraima, que beneficia a interessada (peça 3, p. 7-31) . A Sefip consignou na instrução que a parcela está amparada por decisão judicial transitada em julgado e que, por isso, "não haverá determinação para absorção da rubrica, consoante decidido pelo STF no âmbito do RE 638.115/CE" (peça 5, p. 2) .
4.	A incorporação de quintos/décimos após 8/4/1998, data da vigência da Lei 9.624/1998, contraria a pacífica jurisprudência do TCU e do Supremo Tribunal Federal (STF) que, no âmbito do Recurso Extraordinário (RE) 638.115, fixou a seguinte tese de repercussão geral: "ofende o princípio da legalidade a decisão que concede incorporação de quintos pelo exercício de função comissionada no período entre 8.4.1998 até 4.9.2001, ante a carência de fundamento legal".
5.	Todavia, no julgamento dos segundos embargos de declaração no RE 638.115, o STF modulou os efeitos da decisão de forma a permitir que, no caso de concessões administrativas ou com base em decisão judicial não transitada em julgado, a parcela de quintos/décimos não seja imediatamente suprimida dos proventos dos interessados. A modulação de efeitos permitiu a conversão de tal parcela, incorporada após 8/4/1998, em parcela compensatória a ser absorvida por quaisquer reajustes futuros. No entanto, se houver decisão judicial transitada em julgado a amparar o pagamento da parcela, esta estará imune de absorção.
6.	Veja-se, a propósito, o seguinte trecho da ata de julgamento dos embargos de declaração apreciados em 18/12/2019, modulando os efeitos do que restou decidido no RE 638.115, in verbis (grifos inseridos) :
O Tribunal, por maioria, acolheu parcialmente os embargos de declaração, com efeitos infringentes, para reconhecer indevida a cessação imediata do pagamento dos quintos quando fundado em decisão judicial transitada em julgado [...]. No ponto relativo ao recebimento dos quintos em virtude de decisões administrativas, o Tribunal, em razão de voto médio, rejeitou os embargos e, reconhecendo a ilegitimidade do pagamento dos quintos, modulou os efeitos da decisão de modo que aqueles que continuam recebendo até a presente data em razão de decisão administrativa tenham o pagamento mantido até sua absorção integral por quaisquer reajustes futuros concedidos aos servidores. [...] Por fim, o Tribunal, por maioria, também modulou os efeitos da decisão de mérito do recurso, de modo a garantir que aqueles que continuam recebendo os quintos até a presente data por força de decisão judicial sem trânsito em julgado tenham o pagamento mantido até sua absorção integral por quaisquer reajustes futuros concedidos aos servidores [...].
7.	A despeito do exposto, observa-se que o referido ato foi originalmente enviado ao TCU há mais de cinco anos, especificamente em 10/11/2016, conforme consta no próprio ato (peça 3) , bem assim no item 9.2.2 da instrução da unidade técnica (peça 6, p. 2) .
8.	Nesses casos, a jurisprudência anterior do Tribunal determinava a realização de oitiva do interessado, previamente à apreciação do ato, consoante entendimento firmado por meio do Acórdão 587/2011-TCU-Plenário.
9.	Entretanto, em 19/2/2020, ao julgar o RE 636.553, o STF manteve sua jurisprudência acerca da inaplicabilidade do art. 54 da Lei 9.784/1999 no período entre a publicação do ato sujeito a registro pela Administração e a apreciação da sua legalidade pelos tribunais de contas, haja vista ainda inexistir ato perfeito e acabado, mas fixou a seguinte tese de repercussão geral (grifos inseridos) :
Em atenção aos princípios da segurança jurídica e da confiança legítima, os Tribunais de Contas estão sujeitos ao prazo de 5 anos para o julgamento da legalidade do ato de concessão inicial de aposentadoria, reforma ou pensão, a contar da chegada do processo à respectiva Corte de Contas.
10.	Assim, "findo o referido prazo, o ato de aposentação considerar-se-á registrado tacitamente" (grifos inseridos) , conforme consignou em seu voto o relator, Ministro Gilmar Mendes.
11.	Contra essa decisão a União opôs embargos de declaração, cujo julgamento foi encerrado em 4/12/2020, e o inteiro teor do acórdão publicado em 4/2/2021. Apesar de rejeitados os embargos, o relator esclareceu em seu voto que, passado o prazo de cinco anos contados da chegada do ato ao TCU, sem a finalização do processo, o ato restará automaticamente estabilizado, abrindo-se, contudo, a partir daí, a possibilidade de sua revisão, nos termos e prazo do art. 54 da Lei 9.784/1999.
12.	Na sessão do Plenário de 27/1/2021, o TCU prolatou o Acórdão 122/2021 ao aprovar o voto do Ministro Walton Alencar Rodrigues no qual foi examinada a citada decisão do STF. O relator concluiu em seu voto que "cabe ao TCU, por conseguinte, em atendimento à disposição legal e aos princípios da eficiência, da razoável duração do processo e da isonomia, evoluir, no entendimento e nos procedimentos, para compatibilizar suas decisões com a recente tese da Suprema Corte". Asseverou que "a partir do registro tácito do ato de concessão, é possível a sua revisão, no prazo de 5 anos, com base no aludido artigo da lei de processo administrativo", e que "esse entendimento é plenamente compatível com o disposto no art. 260, § 2º, do Regimento Interno do TCU", segundo o qual:
 O acórdão que considerar legal o ato e determinar o seu registro não faz coisa julgada administrativa e poderá ser revisto de ofício pelo Tribunal, com a oitiva do Ministério Público e do beneficiário do ato, dentro do prazo de cinco anos da apreciação, se verificado que o ato viola a ordem jurídica, ou a qualquer tempo, no caso de comprovada má-fé.
13.	Desse modo, tendo em vista que o ato em apreço ingressou no Tribunal há mais de cinco anos, bem como a tese de repercussão geral fixada pelo STF no RE 636.553, adotada pelo TCU por meio do Acórdão 122/2021-TCU-Plenário, este representante do Ministério Público de Contas da União opina porque o ato seja considerado tacitamente registrado em 10/11/2021.
14.	Conforme consignado no parágrafo 3º deste parecer, o ato não informa o mapa de exercício de funções da interessada, o que impossibilita verificar se o valor da parcela de quintos incorporados com base em decisão judicial possui efetivo lastro em exercício de funções comissionadas pela inativa. Em razão disso, sugerimos a expedição de determinação à Sefip para que realize diligência ao órgão de origem com vistas a obter o referido documento e, após essa providência, e se for o caso, dê início aos procedimentos destinados a revisão de ofício do ato, nos termos aprovados pelo Tribunal mediante o Acórdão 122/2021-TCU-Plenário, tendo em vista que ainda não transcorreu o prazo fixado no art. 54 da Lei 9.784/1999, c/c o art. 260, § 2º, do Regimento Interno do TCU.
15.	Caso o mapa de exercícios de funções comprove o efetivo exercício de funções comissionadas pela interessada, não há razão para a revisão de ofício do ato, diante da inviabilidade da supressão da parcela indevida, em virtude da modulação de efeitos definida em embargos de declaração no RE 638.115."
É o relatório.

não há.

Procurador Rodrigo Medeiros de Lima.

APOSENTADORIA. INCORPORAÇÃO DE QUINTOS DE FUNÇÕES COMISSIONADAS EXERCIDAS EM PERÍODOS POSTERIORES À VIGÊNCIA DA LEI 9.624/1998. INCORPORAÇÃO ALBERGADA POR SENTENÇA TRANSITADA EM JULGADO. INEXISTÊNCIA DO MAPA DE FUNÇÕES EXERCIDAS. ATO ORIGINAL ENCAMINHADO HÁ MAIS DE 5 ANOS. COMUNICAÇÃO DA PRESIDÊNCIA DO TCU EM 11/3/2020. APLICAÇÃO DO RE 636.553. REGISTRO TÁCITO DO ATO. DILIGÊNCIA. POSTERIOR REVISÃO DE OFÍCIO, SE CABÍVEL. ACÓRDÃO 122/2021-TCU-PLENÁRIO. CIÊNCIA.

APOSENTADORIA (APOS)

Secretaria de Fiscalização de Integridade de Atos e Pagamentos de Pessoal e de Benefícios Sociais (Sefip).

Em exame, ato de concessão de aposentadoria à Sra. Eliane Coutinho Pantoja, emitido pelo Departamento de Centralização de Serviços de Inativos e Pensionistas do Ministério da Economia (ME) , em 2/6/2015.
A Secretaria de Fiscalização de Integridade de Atos e Pagamentos de Pessoal e de Benefícios (Sefip) propõe o julgamento pela ilegalidade, em virtude da "concessão da vantagem de quintos em razão do exercício de funções comissionadas após o advento da Lei 9.624/1998". Não propõe, porém, a exclusão da parcela, por estar amparada por sentença judicial com trânsito em julgado (em consonância como decidido pelo STF no RE 638.115/CE) .
O MP/TCU, representado pelo procurador Rodrigo Medeiros de Lima, ressalta que:
" (...) o ato não informa o mapa de exercício de funções da interessada, o que impossibilita verificar se o valor da parcela de quintos incorporados com base em decisão judicial possui efetivo lastro em exercício de funções comissionadas pela inativa" (peça 7) 
E, ainda, que "o referido ato foi originalmente enviado ao TCU há mais de cinco anos, especificamente em 10/11/2016, conforme consta no próprio ato (peça 3) , bem assim no item 9.2.2 da instrução da unidade técnica (peça 6, p. 2) " e, portanto, aplica-se "a tese de repercussão geral fixada pelo STF no RE 636.553, adotada pelo TCU por meio do Acórdão 122/2021-TCU-Plenário".
Portanto, diverge da proposta, opinando pelo registro tácito e pela:
" (...) expedição de determinação à Sefip para que realize diligência ao órgão de origem com vistas a obter o referido documento e, após essa providência, e se for o caso, dê início aos procedimentos destinados a revisão de ofício do ato, nos termos aprovados pelo Tribunal mediante o Acórdão 122/2021-TCU-Plenário, tendo em vista que ainda não transcorreu o prazo fixado no art. 54 da Lei 9.784/1999, c/c o art. 260, § 2º, do Regimento Interno do TCU".
II
Conforme campo "observações preliminares" (peça 3, p. 4) , o ato em exame foi inserido no sistema e-Pessoal em substituição a outro ato, devolvido à unidade jurisdicionada em cumprimento a decisão do Plenário, de 11/3/2020, quando apreciou comunicação da Presidência:
" (a) devolução ao gestor de todos os atos que tenham sido recebidos há menos de quatro anos, mantida a data original de seu ingresso nesta Corte." (Grifos nossos) .
O ato Sisac 10714740-04-2015-000088-1 (original) foi encaminhado ao Tribunal em 10/11/2016, de modo que a ele se aplica a decisão do Supremo Tribunal Federal exarada no RE 636.553. Em linha com essa decisão, o Tribunal prolatou o Acórdão 122/2021-TCU-Plenário, assim ementado:
"ATOS DE PENSÃO MILITAR. LEGALIDADE DE UM ATO. ILEGALIDADE DOS DEMAIS ATOS. TRANSCURSO DO PRAZO DE 5 ANOS DESDE A ENTRADA DOS ATOS ILEGAIS NO TCU. ATOS TACITAMENTE REGISTRADOS, CONSOANTE ENTENDIMENTO DO STF NOS EMBARGOS DE DECLARAÇÃO NO RECURSO EXTRAORDINÁRIO 636.553/RS, EM 4/12/2020. POSSIBILIDADE DE REVISÃO DE OFÍCIO, COM FULCRO NO ART. 54 DA LEI 9.874/1999, C/C O ART. 260, § 2º, DO RI/TCU. DETERMINAÇÃO INSTAURAÇÃO DE PROCEDIMENTO DE REVISÃO DE OFÍCIO. OUTRAS DETERMINÇÔES À SEFIP. 1. Passados cinco anos, contados de forma ininterrupta, a partir da entrada do ato de admissão e de concessão de aposentadoria, reforma e pensão (CF, 71, III) no TCU, o ato restará automaticamente estabilizado e considerado registrado tacitamente (RE 636.553/RS, Pleno, rel. E. Ministro Gilmar Mendes) . 2. Estabilizado o ato, abre-se, a partir daí, a possibilidade de sua revisão, nos termos do art. 54 da Lei 9.874/1999 (ED no RE 636.553/RS, Pleno, rel. E. Ministro Gilmar Mendes) ."
Desse modo, a aposentadoria da Sra. Eliane Coutinho Pantoja deve ser considerada tacitamente registrada em 9/11/2021.
Visto que no ato em exame não há informações acerca das funções exercidas pela interessada, acolho a proposta do MP/TCU de realização de medida saneadora, devendo a Sefip, após a análise da resposta, adotar, se for o caso, as providências necessárias à revisão de ofício. 
Diante do exposto, manifesto-me pela aprovação do acórdão que ora submeto à apreciação deste Colegiado.
TCU, Sala das Sessões, em 27 de setembro de 2022.
Weder de Oliveira 
Relator